【裁判字號】    91,訴,712
【裁判日期】    920403
【裁判案由】    勞保
【裁判全文】
臺北高等行政法院判決                              九十一年度訴字第七一二號
                              .
    原      告  甲○○
    訴訟代理人  丁○○
    被      告  勞工保險局
    代  表  人  廖碧英(總經理.
    訴訟代理人  乙○○
                丙○○
右當事人間因勞保事件，原告不服行政院勞工委員會中華民國九十一年一月十四日台
九十勞訴字第○○○二四一八號訴願決定，提起行政訴訟。本院判決如左：
    主  文
訴願決定、審議審定及原處分均撤銷。
原告其餘之訴駁回。
訴訟費用由被告負擔。
    事  實
一、事實概要：緣臺北縣汽車駕駛員職業工會前被保險人即原告因罹患巴金森氏症致
    殘，申請殘廢給付。案經被告審查，以原告已於民國（下同）八十九年二月二日
    退職退保，並領取五十個月老年給付，而其於八十九年二月二日審定成殘後仍有
    持續治療之事實，所請未符合勞工保險條例第十九條第一項及第五十三條「治療
    終止」之規定，乃於八十九年五月八日以八九保給字第六○三八一二八號書函否
    准所請給付。原告不服，申請審議，遭審定駁回，提起訴願，亦遭決定駁回，遂
    提起本件行政訴訟。
二、兩造聲明：
  (一)原告聲明：訴願決定、審議審定及原處分均撤銷。被告應依原告所請為給付。
  (二)被告聲明：駁回原告之訴。
三、兩造之爭點：被告以原告所患審定成殘後仍有持續治療之事實，未符合勞工保險
                條例第十九條第一項及第五十三條「治療終止」之規定，乃否准所
                請殘廢給付，是否適法？
  (一)原告主張之理由：
    1.被告在爭議駁回理由中，引用勞工保險條例第十九條第一項規定：「被保險人
      或其受益人，於保險效力開始後，停止前發生保險事故者，得依本條例規定，
      請領保險給付。」此點原告完全符合規定，於八十九年二月二日審定殘廢，調
      閱被告制發「勞工保險被保險人投保資料表」顯示原告退職退保日，在八十九
      年二月二十九日，而不是被告所查的八十九年二月二日退職退保。
    2.勞工保險條例施行細則第七十七條，對勞工保險條例第五十三條第一項所稱「
      治療終止」定有明文，係指被保險人罹患之傷病，經治療後，症狀固定，再行
      治療仍不能期待其治療效果之狀態。原告因罹患巴金森氏症致殘，申請殘廢給
      付，仍使用勞工保險專用的「勞工保險殘廢診斷書」，診斷書載明「原告因巴
      金森氏症，二側上下行動遲緩可自行活動，但步態困難，日常生活需他人扶助
      ，可從事輕便工作」，於八十九年二月二日審定殘廢，然同一診斷書第二十三
      項亦載明「前項殘廢有無好轉可能，勾選（無）」此有該診斷書影本可稽。即
      明白顯出「原告罹患巴金森氏症，經治療後，症狀固定，再行治療仍不能期待
      其治療效果」。為補強此點，原告於訴願時檢據行政院衛生署台北醫院於八十
      九年十二月十三日出具之診斷證明書，該診斷書載略「原告為巴金森氏症二期
      ，於八十七年八月十日於該院診斷，於八十九年四月七日在該院作勞保殘障鑑
      定，後於中醫科及心臟科門診治療，但該項肢體障礙，無法完全恢復最佳狀況
      ，僅能維持目前狀況且有惡化之可能。」換言之，症狀即已固定。而被告以原
      告審定成殘後仍有持續治療之事實，所請未符合勞工保險條例第五十三條第一
      項所稱「治療終止」之規定否准原告所請，然而勞工保險條例第五十三條「治
      療終止」之規定乃施行細則第七十七條所明定，如前所揭。而原告審定成殘後
      仍有持續治療之事實，仍符合勞工保險條例施行細則第七十七條所明文「治療
      終止」之義，亦即等於符合勞工保險條例第五十三條「治療終止」之規定。
  (二)被告主張之理由：
    1.按「被保險人或其受益人，於保險效力開始後，停止前發生保險事故者，得依
      本條例規定，請領保險給付。」、「被保險人因普通傷害或罹患普通疾病，經
      治療終止後，適合殘廢給付標準表規定之項目，並經保險人自設或特約醫院診
      斷為永久殘廢者，得按其平均月投保薪資，依同表規定之殘廢等級及給付標準
      ，一次請領殘廢補助費，．．．。被保險人領取普通傷病給付期滿，或其所患
      普通傷病經治療一年以上尚未痊癒，如身體遺存障害，適合殘廢給付標準表規
      定之項目，並經保險人自設或特約醫院診斷為永不能復原者，得比照前項規定
      辦理。」「被保險人已領取老年給付者，不得再行參加勞工保險。」勞工保險
      條例第十九條第一項、第五十三條及第五十八條第二項分別定有明文。次按「
      依本條例第五十三條規定，請領殘廢給付者，以全民健康保險特約醫院或診所
      診斷為永久殘廢或永不能復原之當日為本條例第三十條所定得請領之日。」勞
      工保險條例施行細則第七十八條第一項亦有明定。另「有關在保險有效期間，
      發生傷病事故之被保險人，非因病癒而經保險人自設或特約醫院同意出院後，
      在保險效力停止之日起一年內，因同一傷病及其引起之疾病致殘廢或死亡者，
      得依勞工保險條例第二十條第二項後段規定，請領殘廢或死亡給付。」復為行
      政院勞工委員會八十五年十二月九日台八十五勞保二字第一四四九○八號函釋
      在案。惟第二十條所稱之保險效力停止，依前勞工行政中央主管機關內政部六
      十五年十月十五日台內社字第七○四一八九號函釋：「勞工保險條例第二十七
      條（現行條文為第二十條）所稱『脫離保險』（現修正為『保險效力停止』）
      一詞，係指被保險人因暫時喪失投保條件俟投保條件恢復仍可繼續參加保險者
      而言，被保險人請領老年給付同時辦理退保者，保險已告終止，自不得再申領
      傷害給付（現修正為傷病給付）。」
    2.查原告因罹患巴金森氏症致殘，於八十九年四月十七日申請殘廢給付，案經被
      告審查，據其所送行政院衛生署台北醫院八十九年四月七日出具之殘廢診斷書
      載，其因巴金森氏症，二側上下肢行動遲緩可自行活動，但步態困難，日常生
      活需他人扶助，可從事輕便工作，於八十九年二月二日審定殘廢，惟原告已於
      八十九年二月二日退職退保，並領取五十個月老年給付在案，其於八十九年二
      月二日審定成殘後仍有持續治療之事實，所請未符合勞工保險條例第十九條第
      一項及第五十三條「治療終止」之規定，被告乃於八十九年五月八日以八九保
      給字第六○三八一二八號書函否准所請給付，揆諸前揭規定，並無不合。原告
      不服申請審議，復經勞工保險監理委員會審定駁回，原告再提訴願亦經駁回在
      案。
    3.原告所執之爭點，無非以其於訴願時再行檢據行政院衛生署台北醫院於八十九
      年十二月十三日出具之診斷證明書，該證明書載略，原告為巴金森氏症二期，
      於八十七年八月十日於該院診斷，於八十九年四月七日在該院作勞保殘障鑑定
      ，後於中醫科及心臟科門診治療，但該項肢體障礙，無法完全恢復最佳狀況，
      僅能維持目前狀況且有惡化之可能，其符合勞工保險條例第五十三條「治療終
      止」之規定及同條例施行細則第七十七條「治療終止」之義，被告應給付其殘
      廢給付云云，惟查據上開行政院衛生署台北醫院八十九年四月七日出具之殘廢
      診斷書載，原告自八十七年八月十日至八十九年四月七日止共計門診治療二十
      五次，並於八十九年四月二日審定成殘，後雖經審定殘廢日期更改於退職退保
      日之前即八十九年二月二日，惟原告於審定成殘後仍有持續治療之事實，所患
      於八十九年二月二日應尚未達治療終止，而可認定已永不能復原之殘廢狀態。
      又該醫院八十九年十二月十三日診斷書亦未載明審定成殘之日期，僅載略原告
      於八十九年四月七日在該院作勞保殘障鑑定，據此，尚難認定其所患於八十九
      年二月二日已治療終止而可審定成殘。
    4.次查原告既已於八十九年二月二日退職退保並領取老年給付，則依前勞工行政
      中央主管機關內政部六十五年十月十五日台內社字第七○四一八九號函釋，被
      保險人如已領取老年給付，即不得再依勞工保險條例第二十條規定領取傷病給
      付，自亦不得依該條規定申請殘廢給付。即其於八十九年二月二日退職退保當
      日，其保險效力即告「終止」，勞工保險之權利義務關係業已消滅，故縱以原
      告於行政院衛生署台北醫院之最後門診日期即八十九年四月七日為審定成殘之
      日期，亦屬保險效力終止後發生之事故，與第二十條規定「保險效力停止」之
      要件未合，則原告自不得依勞工保險條例第二十條第二項之規定再請領殘廢給
      付。
    5.又大法官會議釋字第三一○號解釋業已闡明被保險人請領老年給付者，不應重
      複請領傷病給付，則揆諸該號解釋之意旨並舉輕明重，被保險人請領老年給付
      者，自亦不得請領殘廢給付。
    理  由
一、按「被保險人或其受益人，於保險效力開始後，停止前發生保險事故者，得依本
    條例規定，請領保險給付。」、「被保險人因普通傷害或罹患普通疾病，經治療
    終止後，適合殘廢給付標準表規定之項目，並經保險人自設或特約醫院診斷為永
    久殘廢者，得按其平均月投保薪資，依同表規定之殘廢等級及給付標準，一次請
    領殘廢補助費，．．．。被保險人領取普通傷病給付期滿，或其所患普通傷病經
    治療一年以上尚未痊癒，如身體遺存障害，適合殘廢給付標準表規定之項目，並
    經保險人自設或特約醫院診斷為永不能復原者，得比照前項規定辦理。」、「被
    保險人已領取老年給付者，不得再行參加勞工保險。」勞工保險條例第十九條第
    一項、第五十三條及第五十八條第二項分別定有明文。次按「依本條例第五十三
    條規定，請領殘廢給付者，以全民健康保險特約醫院或診所診斷為永久殘廢或永
    不能復原之當日為本條例第三十條所定得請領之日。」勞工保險條例施行細則第
    七十八條第一項亦有明定。另「有關在保險有效期間，發生傷病事故之被保險人
    ，非因病癒而經保險人自設或特約醫院同意出院後，在保險效力停止之日起一年
    內，因同一傷病及其引起之疾病致殘廢或死亡者，得依勞工保險條例第二十條第
    二項後段規定，請領殘廢或死亡給付。」復為行政院勞工委員會八十五年十二月
    九日台八十五勞保二字第一四四九○八號函釋在案。上開第二十條所稱之「保險
    效力停止」，依前勞工行政中央主管機關內政部六十五年十月十五日台內社字第
    七○四一八九號函釋：「勞工保險條例第二十七條（現行條文為第二十條）所稱
    『脫離保險』（現修正為『保險效力停止』）一詞，係指被保險人因暫時喪失投
    保條件俟投保條件恢復仍可繼續參加保險者而言，被保險人請領老年給付同時辦
    理退保者，保險已告終止，自不得再申領傷害給付（現修正為傷病給付）。」又
    「勞工保險條例規定之傷病給付，乃對勞工因傷病不能工作，致未能取得原有薪
    資所為之補助，與老年給付係對勞工因退職未能獲取薪資所為之給付，兩者性質
    相同，其請領老年給付者，自不應重複請領傷病給付。內政部中華民國六十九年
    六月十三日臺內社字第一七七三一號函示：『被保險人退職，依規定退保，並請
    領老年給付者，自不得再依勞工保險條例二十條規定，請領傷病給付』，與上述
    意旨相符，尚不牴觸憲法。」復為司法院大法官會議釋字第三一○號解釋在案。
二、本件原告原係臺北縣汽車駕駛員職業工會前被保險人，八十九年四月十日檢具行
    政院衛生署台北醫院同年四月七日出具之殘廢診斷證明書，以原告罹患巴金森氏
    症致殘，向被告申請殘廢給付。被告審查後，認原告已於八十九年二月二日退職
    退保，並領取五十個月老年給付，而其於八十九年二月二日審定成殘後仍有持續
    治療之事實，所請未符合勞工保險條例第十九條第一項及第五十三條「治療終止
    」之規定，乃於八十九年五月八日以八九保給字第六○三八一二八號書函否准所
    請給付。原告不服，申請審議，遭審定駁回，提起訴願，亦遭決定駁回等情，有
    原告申請書、被告上開函、勞工保險監理委員會勞工保險爭議事項審定書及行政
    院勞工委員會訴願決定書等附卷可稽，且為兩造所不爭執，堪信為真實。
三、查本件被告否准原告殘廢給付之申請，係以原告業於八十九年二月二十九日（被
    告誤植為八十九年二月二日）向被告申請老年給付，獲給付五十個月計新台幣一
    百六十七萬一千六百五十元之老年給付在案，且據台北醫院所出具之診斷書載明
    原告自八十九二月二日後仍在該院診療，顯與勞工保險條例第五十三條「治療終
    止」要件不符為其依據，固非無見。但按；(一)揆諸前揭司法院大法官會議釋字第
    三一○號解釋意旨，乃在闡明傷病給付與老年給付擇一領取之要旨，並未涉老年
    給付與殘廢給付只能申領其一之解釋。(二)殘廢給付乃在於因被保險人身體遺存障
    害，永久殘廢或永不能復原者，為其申領殘廢給付之要件，且觀勞工保險條例第
    二十一條之一「被保險人因殘廢不能繼續從事工作，而同時具有請領殘廢給付及
    老年給付條件者，得擇一請領殘廢給付或老年給付」及第五十七條：「被保險人
    領取殘廢給付，不能繼續從事工作者，其保險效力即行終止」之規定，領取殘廢
    給付非即意味被保險人不能繼續工作至明，可知殘廢給付之補助款乃在於補助被
    保險人因殘廢致生活上所需之缺乏，核與傷病給付及老年給付意旨不同，非可執
    司法院大法官會議釋字第三一○號解釋為據，認原告業已領取老年給付後，即不
    得再申領殘廢給付。內政部六十五年十月十五日台內社字第七○四一八九號函釋
    亦同。惟原告既已領取老年給付，再度以其請領老年給付前發生之保險事故，請
    領殘廢給付，應為如何之給付，基於社會保險全民共同負擔風險之法理，被告應
    蒐集相關資料後，定其給付，始符法制。
四、查原告申請殘廢給付時，所檢據之台北醫院診斷書明載「病人因巴金森氏症，二
    側上下行動遲緩可自行活動，但步態困難，日常生活需他人扶助，可從事輕便工
    作」，及「八十九年二月二日」審定殘廢，且於該診斷書第二十三項「前項殘廢
    有無好轉可能」欄，勾選（無）」有該診斷書影本可稽。再參酌原告於八十九年
    十二月十三日出具之台北醫院診斷書亦明載：病名為「巴金森氏症（第二期）」
    ，醫師囑言欄亦明載：「病人於八十七年八月十日於該院診斷，於八十九年四月
    七日在該院作勞保殘障鑑定，後於中醫科及心臟科門診治療，但該項肢體障礙，
    無法完全恢復最佳狀況，僅能維持目前狀況且有惡化之可能。」等語，易言之，
    原告之巴金森氏症狀已處於再行治療亦不能期待其治療效果之狀態，其症狀是否
    尚未固定，顯有疑義。詎被告以原告於八十八年二月二日審定成殘後仍有持續門
    診之事實，所請未符合勞工保險條例第五十三條第一項所稱「治療終止」之規定
    否准原告所請，即有未合。
五、綜合上述，原告於八十八年二月二日即因罹患巴金森氏症（第二期）而告症狀固
    定，應已符合殘廢給付之要件，且勞工保險條例並無已領老年給付即不得再申領
    殘廢給付之規定，被告否准原告所請，即有不合，審定書及訴願決定未予糾正，
    亦有未洽，原告執此訴請撤銷原處分、原審定及訴願決定，非無理由，應予准許
    ；惟原告併請判命被告依其所請給付部分，因原告業已領取老年給付，則其以老
    年給付請領前之保險事故，申請殘廢給付，應如何定其給付，涉及公益及勞保之
    公平，應由被告慎重研討後，定其給付，從而，原告此部分請求，尚難逕行准許
    ，爰由本院判決如主文。
據上論結，本件原告之訴為一部有理由、一部無理由，爰依行政訴訟法第一百零四條
、民事訴訟法第七十九條但書，判決如主文。
中    華    民    國    九十二      年      四        月      三      日
                 臺 北 高 等 行 政 法 院   第 六 庭
                             審 判 長 法  官   林 樹 埔
                                      法  官   曹 瑞 卿
                                      法  官   闕 銘 富
右為正本係照原本作成。
如不服本判決，應於送達後二十日內，向本院提出上訴狀並表明上訴理由，如於本判
決宣示後送達前提起上訴者，應於判決送達後二十日內補提上訴理由書（須按他造人
數附繕本）。
中      華      民      國    九十二    年      四      月      三      日
                                      書記官   吳 芳 靜


司法院資訊處製作；財團法人民間司法改革基金會備份。
